【裁判字號】    97,上,332
【裁判日期】    971216
【裁判案由】    租佃爭議
【裁判全文】
臺灣高等法院民事判決                   97年度上字第332號
上  訴  人  戊○○
訴訟代理人  陳祖德律師
被上訴人    乙○○
            庚○○
            丁○○
            己○○
            丙○○
            甲○○○
共      同
訴訟代理人  邱秀珠律師
上列當事人間租佃爭議事件，上訴人對於中華民國97年2月15日
台灣桃園地方法院96年度訴字第1151號第一審判決提起上訴，本
院於97年12月2日言詞辯論終結，判決如下：
    主  文
上訴駁回。
第二審訴訟費用由上訴人負擔。
    事實及理由
一、上訴人聲明：（一）原判決廢棄。（二）被上訴人在第一審
    之訴駁回。
    被上訴人聲明：如主文所示。
二、被上訴人起訴主張：
（一）緣坐落桃園縣中壢市○○段110、110-1、110-2、110-3、
      110-4、110-5、110-6地號、中壢市○○段657、657-1、6
      44、644-1、644-2、699地號及中壢市○○段172、172-1
      、186地號，共16筆土地，為全體被上訴人或部分被上訴
      人與他人共有如原判決附表所示（下稱系爭土地）。其中
      系爭永興段110-1、110-2、110-3、110-4、110-5、110-6
      地號係由系爭110地號分割而出，系爭中興段657-1地號係
      由系爭中興段657地號分割而出，系爭中興段644-1、644-
      2地號係由系爭中興段644地號分割而出，另系爭華興段17
      2-1地號係由系爭華興段172地號分割而出。又上開分割前
      永興段110地號、中興段657、644地號、華興段172地號土
      地重測前分別為桃園縣中壢市○○段214、193-2、211-15
      、195地號，系爭中興段699地號重測前為中壢市○○段10
      6地號，系爭華興段186地號重測前為中壢市○○段211-29
      地號。
（二）系爭土地原與中壢市○○段194-4、195-3、196-2、198-
      4、211-10地號土地（下稱「後寮段194-4地號等5筆土地
      」）同載於桃園縣中壢市公所「中鎮后字第30號」耕地租
      約（下稱系爭租約）內。系爭租約前係由被上訴人之被繼
      承人葉文山與上訴人之被繼承人葉阿登所訂立，其中「後
      寮段194-4地號等5筆土地」地目均為「田」，並約定給付
      租金，有耕地三七五耕地租賃關係存在。至原後寮段214
      、193-2、211-15、195地號及石頭段106地號地目均為「
      池」，原後寮段211-29地號地目為「建」，均未約定給付
      租金，而係附隨系爭租約無償借予葉阿登與其他土地共有
      人灌溉之用，或由葉文山提供土地上之農舍供葉阿登居住
      ，兩造之被繼承人間就此6筆土地僅成立使用借貸之契約
      關係，而非成立耕地三七五租賃關係。
（三）參照最高法院43年度台上字第1號判例，系爭租約存在於
      「後寮段194-4地號等5筆土地」，則原後寮段214、193-
      2、211-15、195、211-29地號及石頭段106地號土地之使
      用借貸關係即存在。但「後寮段194-4地號等5筆土地」於
      52年間經由法院拍賣，由訴外人葉明蓁拍定取得，依買賣
      不破租賃之規定，系爭租約即存在於上訴人之被繼承人葉
      阿登與訴外人葉明蓁之間，並因於82間終止系爭租約，系
      爭租約已不存在，原後寮段214、193-2、211-15、195、2
      11-29地號及石頭段106地號土地即系爭土地之使用借貸關
      係亦歸於消滅，上訴人應就系爭租約為塗銷登記，惟上訴
      人不同意。爰向桃園縣中壢市公所申請調解，並因調解不
      成立而起訴，求為確認兩造間就系爭土地之耕地三七五租
      賃關係不存在之判決。
上訴人則以：
（一）系爭土地與「後寮段194-4地號等5筆土地」，皆係上訴人
      之被繼承人葉阿登於38年間向被上訴人之被繼承人葉文山
      依耕地三七五減租條例之規定承租而來；42年間雙方就系
      爭租約變更內容為後寮段194-4地號等11筆土地（含系爭
      土地），並有「租谷」之約定；62年間又續訂6年租約至
      67年12月31日止。惟51年間「後寮段194-4地號等5筆土地
      」遭法院拍賣，由訴外人拍得，但剩下之土地即系爭土地
      仍由上訴人耕作使用中。64年3月間葉文山與上訴人又再
      向桃園縣政府申請變更租約，就原有租約改為剩餘之系爭
      土地繼續承租。95年間兩造又申請變更土地標示為重測後
      之新地號。另系爭土地地主及其配偶之田賦、地價稅、水
      利會費、房捐、電費、滯納稅款長達22年皆係由葉阿登繳
      付抵付租金。再者，兩造於65年11月24日簽訂協議書，約
      定就後寮段214-3地號溜地中之東片小丘尖形一丘贈與上
      訴人，以換取被上訴人收回其餘土地，即作為收回耕地之
      補償，足證兩造間為耕地租賃關係。故被上訴人雖於51年
      間遭拍賣部分土地，但就其餘土地並未終止耕地租約。
（二）所謂「農業用地」係指供農作、森林、養殖、畜牧及與農
      業經營不可分離之房舍、曬場、農路、灌溉、排水及其他
      農用之土地。系爭土地與51年間被上訴人之被繼承人葉文
      山遭法院拍賣之土地，既同為上訴人之被繼承人葉阿登向
      葉文山承租自任耕作，並作農舍及灌溉排水之農業使用，
      參照最高法院71年度台上字第3055號判決意旨，即不得因
      系爭土地之地目為「池」、「建」即謂上訴人非以耕作為
      目的而承租系爭土地，依耕地三七五減租條例12條規定仍
      為耕地租佃。系爭租約既未經註銷，則系爭土地之農舍使
      用權，自仍應由上訴人繼續使用云云，資為抗辯。
三、兩造不爭執之事實：
（一）被上訴人之被繼承人葉文山與上訴人之被繼承人葉阿登就
      系爭土地與「後寮段194-4地號等5筆土地」訂立系爭租約
      ，「後寮段194-4地號等5筆土地」地目均為「田」，約定
      給付「租谷」，有耕地三七五耕地租賃關係存在；另原後
      寮段214、193 -2、211-15、195地號及石頭段106地號地
      目均為「池」，原後寮段211-29地號地目為「建」。「後
      寮段194-4地號等5筆土地」於51年間為台灣新竹地方法院
      拍賣，由訴外人葉明蓁拍定取得。
（二）系爭土地其中系爭永興段110-1、110-2、110-3、110-4、
      110-5、110-6地號係由系爭110地號分割而出，系爭中興
      段657-1地號係由系爭中興段657地號分割而出，系爭中興
      段644-1、644-2地號係由系爭中興段644地號分割而出，
      系爭華興段172-1地號係由系爭華興段172地號分割而出。
      上開分割前永興段110地號、中興段657、644地號、華興
      段172地號土地重測前分別為桃園縣中壢市○○段214、
      193-2、211-15、195地號，系爭中興段699地號重測前為
      中壢市○○段106地號，系爭華興段186地號重測前為中壢
      市○○段211-29地號。
四、被上訴人請求確認兩造間就系爭土地之耕地三七五租賃契約
    關係不存在，有無理由，論述如下：
（一）按以自任耕作為目的，約定支付地租，使用他人之農地者
      ，為耕地租用；前項所稱耕作，包括漁牧，土地法第106
      條定有明文。又承租他人之非農、漁、牧地供耕作之用者
      ，既非耕地租用，自無耕地三七五減租條例規定之適用，
      有最高法院88年度台上字第1號判例可據。
（二）經查被上訴人主張原後寮段214、193-2、211-15、195地
      號及石頭段106地號土地地目均為「池」，原後寮段211-
      29地號土地地目為「建」，係供上訴人之被繼承人葉阿登
      與其他土地共有人灌溉之用，或由被上訴人之被繼承人葉
      文山提供土地上之農舍供葉阿登居住等情，為上訴人所不
      爭執，應認被上訴人此部分之主張為真實。上開6筆土地
      ，既非屬土地法第106條所規定之農、漁、牧地，縱被上
      訴人之被繼承人葉文山將土地交付與上訴人之被繼承人葉
      阿登使用，葉文山與葉阿登間就上開6筆土地並不成立耕
      地三七五租賃契約關係。又上開6筆土地嗣經分割、重測
      後為系爭土地如原判決附表所示，其中除華興段186地號
      地目為「建」地外，其餘地目均為「溜」，有土地登記謄
      本可稽（見本院卷96-111頁），縱系爭土地係由上訴人使
      用，惟因系爭土地原即非耕地，依前開說明，兩造間就系
      爭土地亦不成立耕地三七五租賃契約關係。上訴人抗辯系
      爭土地係作農業使用，且系爭租約未經註銷，兩造間就系
      爭土地仍為耕地三七五租賃契約關係云云，為不足採。兩
      造間就系爭土地不成立耕地三七五租賃契約關係，已如前
      述，被上訴人主張葉文山係基於無償使用之借貸關係或上
      訴人抗辯葉文山係基於租賃關係而提供系爭土地給葉阿登
      使用，即無論述之必要，附此敘明。
五、綜上所述，被上訴人請求確認兩造間就原判決附表所示系爭
    土地之耕地三七五租賃關係不存在，為有理由，應予准許。
    原審為上訴人敗訴之判決，並無不合；上訴論旨指摘原判決
    不當，求予廢棄改判，為無理由。
六、兩造其餘之攻擊或防禦方法及未經援用之證據，經本院斟酌
    後，認為均不足以影響本判決之結果，無逐一詳予論駁之必
    要。併此敘明。
七、據上論結，本件上訴為無理由，依民事訴訟法第449條第1項
    、第78條，判決如主文。
中    華    民    國    97    年    12   月     16    日
                  民事第八庭
                      審判長法  官  劉勝吉
                            法  官  連正義
                            法  官  鄭威莉
正本係照原本作成。
如不服本判決，應於收受送達後20日內向本院提出上訴書狀，其
未表明上訴理由者，應於提出上訴後20日內向本院補提理由書狀
（均須按他造當事人之人數附繕本）上訴時應提出委任律師或具
有律師資格之人之委任狀；委任有律師資格者，另應附具律師資
格證書及釋明委任人與受任人有民事訴訟法第466條之1第1項但
書或第2項（詳附註）所定關係之釋明文書影本。
中    華    民    國    97    年    12    月    17    日
                            書記官  李垂福
附註：
民事訴訟法第466條之1（第1項、第2項）：
對於第二審判決上訴，上訴人應委任律師為訴訟代理人。但上訴
人或其他法定代理人具有律師資格者，不在此限。
上訴人之配偶、三親等內之血親、二親等內之姻親，或上訴人為
法人、中央或地方機關時，其所屬專任人員具有律師資格並經法
院認為適當者，亦得為第三審訴訟代理人。


司法院資訊處製作；財團法人民間司法改革基金會備份。
